臺灣高等法院民事判決
108年度上易字第912號
上  訴  人  李凱國  
訴訟代理人  劉韋廷律師
            葉正揚律師
            胡芮萍律師
被 上訴 人  李舒平  
            李愛華  
兼  共  同
訴訟代理人  李琬婷  
上列當事人間請求所有權移轉登記等事件，上訴人對於中華民國
108年6月26日臺灣新北地方法院第一審判決（108年度重訴字第3
號），提起一部上訴，並為訴之追加，本院於109年3月10日言詞
辯論終結，判決如下：
    主  文
上訴及追加之訴均駁回。
第二審（含追加之訴）訴訟費用由上訴人負擔。
    事實及理由
壹、程序方面：
    按於第二審為訴之變更或追加，非經他造同意不得為之，但
    請求之基礎事實同一者，不在此限，民事訴訟法第446條第1
    項、第255條第1項第2款定有明文。上訴人提起上訴後，追
    加依民法第179條規定而為請求（見本院卷一第111頁），經
    核係基於其所主張曾支付新臺幣（下同）112萬1,245元購屋
    款及如附表所示房屋稅、地價稅、管理費之同一基礎事實，
    與前揭法條規定相符，應予准許。
貳、實體方面：
一、上訴人主張：兩造母親陳秀月前為新北市板橋區大觀路國軍
    眷舍之眷戶，嗣因舊眷舍改建，於民國95年間依國軍老舊眷
    村改建條例等規定承購新建之新北市○○區○○路0段000○00號9
    樓房屋（即新北市○○區○○段0000○號，含共用部分同區段000
    0建號建物應有部分10萬分之196）及坐落基地同區段000地
    號土地應有部分10萬分之196（下合稱系爭房地）。惟因斯
    時陳秀月之定存尚未屆期，若提前解約將無法獲得高額利息
    ，遂於95年8月初向伊借貸，約定由伊申設之合作金庫商業
    銀行南勢角分行帳號0000000000000號帳戶轉帳支付系爭房
    地購屋款112萬1,245元（下稱系爭購屋款），陳秀月亦向伊
    借貸支付系爭房地之房屋稅、地價稅及管理費25萬4,618元
    （詳如附表所示，下合稱系爭稅費），共計積欠137萬5,863
    元。縱無借貸關係，亦有委任關係、第三人清償或不當得利
    等情事。陳秀月死亡後，上開債務由兩造共同繼承，應由被
    上訴人連帶返還103萬1,898元【1,375,863－1,375,863÷4＝1,
    031,898】等情。爰依民法第478條、第546條第1項、第312
    條規定及繼承之法律關係，求為命被上訴人應連帶給付103
    萬1,898元，及加計自民事變更訴之聲明暨準備㈠狀繕本送達
    翌日起算之法定遲延利息（上訴人原請求未繫屬本院部分，
    不予贅述）。原審為上訴人敗訴判決，上訴人聲明不服，提
    起上訴，並追加依民法第179條規定而為請求。上訴聲明：㈠
    、原判決關於駁回後開第2項之訴部分廢棄。㈡、被上訴人應
    連帶給付上訴人103萬1,898元，及自民事變更訴之聲明暨準
    備㈠狀繕本送達翌日起至清償日止，按週年利率百分之5計算
    之利息。
二、被上訴人則均以：上訴人主張之借貸或委任契約，既無書面
    字據亦無人證，且上訴人匯出系爭購屋款，係償還先前購置
    新北市中和區興南路診所時陳秀月資助之款項，亦可能為贈
    與、代理或無因管理等法律關係，無法證明借貸或委任之意
    思表示合致，難認有借貸或委任關係存在。又如附表編號1
    至13所示系爭房地之房屋稅與地價稅，均係由陳秀月之板橋
    大觀路郵局帳號00000000000000號帳戶（下稱系爭帳戶）支
    付，95至102年之系爭房地管理費，亦係由陳秀月支付，102
    年至108年12月之管理費，則係由陳秀月之財產支付，均非
    上訴人代墊。另上訴人依民法第312條、第179條規定而為請
    求，亦未舉證以實其說等語，資為抗辯。答辯聲明：上訴及
    追加之訴均駁回。
三、兩造不爭執之事實（見本院卷一第319至320頁、本院卷二第
    248至249頁）：
㈠、兩造母親陳秀月前為新北市板橋區大觀路國軍眷舍之眷戶，
    因國軍眷舍改建，依國軍老舊眷村改建條例相關規定，於95
    年間承購系爭房地，並於96年4月30日以買賣為原因登記為
    系爭房地所有權人。
㈡、系爭房地之自備款111萬1,245元（不含代書費、規費等），
    上訴人於95年8月14日自其申設之合作金庫商業銀行南勢角
    分行帳號0000000000000號帳戶轉帳支付112萬1,245元（含
    代書費、規費等），匯入合作金庫商業銀行中山分行帳號00
    00000000000「眷戶基金－主計局特種基金處404專戶」。
㈢、陳秀月於93年7月至102年5月中旬與上訴人同住在新北市○○區
    ○○路0段00號6樓，102年5月中旬後與李婉婷同住（是否往返
    與上訴人同住則有爭執），102年10月間生病入院，102年10
    月23日手術開刀後成為植物人，業於103年11月9日死亡，兩
    造為全部法定繼承人，無人拋棄繼承。
㈣、系爭房地業經被上訴人申請辦理繼承登記，並於104年4月21
    日以繼承為原因登記為兩造公同共有。
㈤、系爭房地之97至102年地價稅及96至102年房屋稅，詳如附表
    編號1至13所示，98至102年之房屋稅（附表編號3至7）係由
    陳秀月之系爭帳戶轉帳支付，其餘均係代收機構臨櫃繳納。
㈥、如附表編號14所示系爭房地於95年8月至102年11月（共計88
    個月）之管理費，每月1,650元，共計14萬5200元。
㈦、系爭房地以陳秀月名義出租臺灣臺北地方法院檢察署（已更
    名為臺灣臺北地方檢察署，下稱臺北地檢署），租期自97年
    7月1日至105年6月30日，租金匯入陳秀月之系爭帳戶，陳秀
    月死亡後由兩造均分租金。嗣由兩造名義出租臺北地檢署，
    租期自105年7月1日至110年6月30日，由兩造均分租金，租
    金分別匯至兩造帳戶。
㈧、陳秀月於94、95年間無法領出之定期存款數額至少為182萬5,
    000元。
㈨、新北市○○區○○路0段00號6樓房地係由上訴人自行購置，並於9
    5年4月12日登記為所有權人迄今；新北市○○區○○路0段000號
    房地為陳秀月購置後贈與上訴人，並於92年6月6日登記為所
    有權人迄今。
㈩、上訴人前以死因贈與之法律關係，起訴請求被上訴人將系爭
    房地所有權移轉登記予上訴人，經原法院105年度重家訴字
    第45號判決駁回其訴，並經本院106年度重家上字第24號判
    決駁回上訴、最高法院107年度台上字第1003號裁定駁回上
    訴確定。
、陳秀月之系爭帳戶歷史交易清單即「上證1」所列之金流紀錄
    。
四、兩造之爭點及法院之判斷：
    上訴人主張：伊支付系爭購屋款112萬1,245元及系爭稅費25
    萬4,618元，係因陳秀月向伊借貸或委任伊代墊，或係基於
    利害關係而為第三人清償，或為被上訴人之不當得利，爰依
    民法第478條、第546條第1項、第312條、第179條規定及繼
    承之法律關係，請求被上訴人就103萬1,898元負連帶清償責
    任等情，則為被上訴人所否認，並以前揭情詞置辯。是以兩
    造爭點厥為：㈠、上訴人有無支付系爭稅費？㈡、上訴人依民
    法第478條、第546條第1項、第312條、第179條規定及繼承
    之法律關係請求被上訴人連帶給付103萬1,898元有無理由？
    茲析述如下：
㈠、系爭稅費部分：
　  上訴人主張：如附表所示之系爭稅費共計25萬4,618元，係
    由伊支付等情，提出系爭帳戶歷史交易清單（即兩造不爭執
    之事實，見本院卷一第136至178頁）及如附表所示之單據
    附卷為證。被上訴人則抗辯：系爭稅費係由陳秀月之系爭帳
    戶轉帳支付，或由陳秀月之財產支付等語。然查：
  ⒈觀之如附表編號1至13所示之繳納證明書（見原審調字卷第38
    至51頁），僅記載房屋稅及地價稅之標的為系爭房地、納稅
    義務人為陳秀月，以及應納稅額、繳納日期、繳納方式（便
    利商店或金融機構），充其量僅能證明如附表編號1至13所
    示之房屋稅及地價稅均已繳納完畢之事實，而無法證明實際
    係由上訴人出資繳納如附表編號1至13所示之房屋稅、地價
    稅。
  ⒉又系爭房地如附表編號3至7所示之房屋稅係由陳秀月之系爭
    帳戶扣款（參兩造不爭執之事實㈤，見本院卷一第150、154
    、158、164、172頁），佐以上訴人於原審自承系爭帳戶截
    至陳秀月於102年間手術後成為植物人為止，都是由陳秀月
    在使用，款項進出都是由陳秀月在處理等節（見原審重訴卷
    第318頁）。足見系爭帳戶於陳秀月成為植物人前，均係由
    陳秀月管理、使用，是以由系爭帳戶扣款繳納系爭房地之房
    屋稅，自應認係由陳秀月繳納，而非由上訴人出資繳納如附
    表編號3至7所示之房屋稅。
  ⒊上訴人雖主張：伊於陳秀月昏迷前，每月存入5、6萬元至系
    爭帳戶，且系爭房地實際為伊所有，租金收益亦存入系爭帳
    戶，故系爭房地之房屋稅係由其出資繳納云云。細繹系爭帳
    戶之歷史交易清單，固有每月數萬元不等之現金存款紀錄（
    參兩造不爭執之事實，見本院卷一第136至180頁），縱認
    確係由上訴人所存入，然其亦於原審自承此為給陳秀月之生
    活費（見原審重訴卷第319頁），難認係用以支應特定名目
    之費用。又陳秀月與臺北地檢署訂立租賃契約出租系爭房地
    ，並由臺北地檢署按月將租金匯入系爭帳戶（參兩造不爭執
    之事實㈦）。審諸系爭帳戶既為陳秀月申設及實際管理、使
    用，業如前述，則系爭帳戶內之存款，不問係上訴人存入或
    租金收益，均已歸屬為陳秀月所有，自可用以繳納系爭房地
    之房屋稅，不能認為係由上訴人出資繳納如附表編號3至7所
    示之房屋稅。
  ⒋上訴人另主張：系爭房地如附表編號1、2、8至13所示之房屋
    稅、地價稅，均係由伊持繳款書至代收機構臨櫃繳納云云（
    見本院卷一第132頁）。然繳納證明書僅能證明房屋稅及地
    價稅均已繳納完畢之事實，而無法證明實際係由上訴人出資
    繳納，業如前述，至如附表編號1、8、9、12所示之繳款書
    固均蓋有代收機構之收費章戳（見原審重訴卷第235頁、第2
    51至255頁），亦僅能證明繳納完畢之事實，而無法證明係
    由何人出資繳納，且上訴人於93年7月至102年5月中旬與陳
    秀月同住（參兩造不爭執之事實㈢），應無法僅以持有單據
    即遽謂為繳款之人，自不能認為係由上訴人出資繳納如附表
    編號1、2、8至13所示之房屋稅、地價稅。
  ⒌上訴人再主張：系爭房地如附表編號14所示之管理費，係由
    伊出資繳納云云，固據提出如附表編號14所示之繳費收據／
    通知書（96年6月、97年6至8、10至12月、98年1、3至12月
    、99年2、4至12月、100年3、5至12月、101年1至12月、102
    年1、2月）在卷為憑。然姑不論上訴人並未完整提出95年8
    月至102年11月共計88個月之單據供核對，且上開單據僅記
    載房屋地址、房屋所有權人為陳秀月、應納費用年月、應納
    金額及蓋有健華新城管理委員會收費章，充其量僅能證明單
    據所載之管理費已繳納完畢之事實，而無法證明究係何人出
    資繳納。況上訴人於93年7月至102年5月中旬與陳秀月同住
    （參兩造不爭執之事實㈢），應無法僅以持有單據即遽謂為
    繳款之人，自不能認為係由上訴人出資繳納如附表編號14所
    示之管理費。
  ⒍準此，上訴人所提證據不足以證明其曾支付系爭稅費，無從
    據以推論上訴人與陳秀月間就系爭稅費之繳納有何借貸、委
    任關係存在，亦無利害關係第三人（即上訴人）清償系爭稅
    費之債務，抑或上訴人受有繳納系爭稅費之損害致被上訴人
    無法律上原因受有利益之不當得利。上訴人依民法第478條
    、第546條第1項、第312條、第179條規定及繼承之法律關係
    ，請求被上訴人連帶給付系爭稅費之4分之3，難認有據，不
    能准許。
㈡、系爭購屋款部分：
　　系爭購屋款係由上訴人於95年8月14日自其申設之合作金庫
    商業銀行南勢角分行帳號0000000000000號帳戶轉帳支付（
    參兩造不爭執之事實㈡）。上訴人主張：伊支付系爭購屋款
    ，係因陳秀月向伊借貸，或陳秀月委任伊代墊，或係伊基於
    利害關係所為第三人清償，或為被上訴人之不當得利等情。
    被上訴人則辯稱：上訴人係清償陳秀月資助購屋之款項，且
    匯款原因眾多，不能證明上訴人之上開主張屬實等語。審諸
    我國不動產交易之常情，買賣價金非由登記名義人親自支付
    ，事所常有，且金錢往來所涉原因萬端，如借貸、委任、贈
    與、合資、清償、代理、無因管理、第三人清償等法律關係
    ，均未違常情而非無可能，自應由上訴人就其主張之利己事
    實，盡舉證之責。經查：
　⒈借貸契約：
　　①按稱消費借貸者，謂當事人一方移轉金錢或其他代替物之
      所有權於他方，而約定他方以種類、品質、數量相同之物
      返還之契約。借用人應於約定期限內，返還與借用物種類
      、品質、數量相同之物，未定返還期限者，借用人得隨時
      返還，貸與人亦得定1個月以上之相當期限，催告返還，
      民法第474條第1項、第478條分別定有明文。又按消費借
      貸，因交付金錢之原因多端，除有金錢之交付外，尚須本
      於借貸之意思而為交付，方克成立。倘當事人主張與他方
      有消費借貸關係存在者，自應就該借貸意思互相表示合致
      及借款業已交付之事實，均負舉證之責任，其僅證明有金
      錢之交付，未能證明借貸意思表示合致者，仍不能認為有
      該借貸關係存在。
　　②上訴人主張其與陳秀月間就系爭購屋款有成立借貸契約存
      在一事，既為被上訴人所否認，自應由上訴人就其所主張
      借貸契約之內容及該借貸契約內容達到互相表示意思一致
      （民法第153條第1項規定參照）之事實，舉證以實其說。
      然上訴人未曾提出書面借貸契約，以證明其與陳秀月間確
      有借貸關係存在。證人藍秀梅雖於原審結證稱：板橋的房
      子是由上訴人付錢等語（見原審重訴卷第305頁），證人
      陳招娥、彭月英亦分別於另案（即兩造不爭執之事實㈩）
      一、二審法院結證稱：眷村改建的錢由上訴人支付等語，
      有各該筆錄可稽（見原審重訴卷第137、139、155頁），
      惟充其量僅能證明上訴人支付系爭購屋款，而無法證明上
      訴人付款之原因為何及其究與陳秀月間有何法律關係存在
      。上訴人雖聲請傳喚證人陳招娥於本院到庭作證附和其說
      詞，然細繹證人陳招娥於本院結證稱：健華新城係陳秀月
      向上訴人借款購買，上訴人比較孝順，陳秀月要錢都向上
      訴人拿，陳秀月的存款利息很高，捨不得拿出來，這些是
      陳秀月於95年間到伊開的店洗頭髮時告訴伊等語（見本院
      卷二第151至152頁）。足見證人陳招娥並未親見親聞上訴
      人與陳秀月意思表示合致成立借貸契約之過程，僅能證明
      其曾聽聞陳秀月之說詞，自無法證明上訴人與陳秀月間之
      借貸契約確實存在。
　　③上訴人又主張本件應減低證明度云云，並引用最高法院98
      年度台上字第266號、99年度台上字第1264號判決意旨為
      據。然上開判決均係針對我國祭祀公業多設立於前清或日
      治時期，年代咸亙久遠，人物全非，遠年舊物，每難查考
      ，致涉有「證據遙遠」或「舉證困難」之問題，如嚴守民
      事訴訟法第277條本文所定之舉證原則，不免產生不公平
      之結果而為論述。然本件訴訟所涉系爭購屋款之原因事實
      ，發生於00年間，迄今不過10餘年，且法律關係尚非複雜
      ，應無「證據遙遠」或「舉證困難」之問題，核與上開判
      決之基礎事實完全不同，自無比附原引而減低證明度之餘
      地。上訴人未舉證證明其與陳秀月間就借貸系爭購屋款達
      到互相表示意思一致，自不能僅以上訴人有匯款支付系爭
      購屋款之事實，即遽謂其與陳秀月間就系爭購屋款成立借
      貸契約。
　⒉委任契約：
　　①按稱委任者，謂當事人約定，一方委託他方處理事務，他
      方允為處理之契約。受任人因處理委任事務，支出之必要
      費用，委任人應償還之，並付自支出時起之利息，民法第
      528條、第546條第1項分別定有明文。
　　②上訴人主張其與陳秀月間就系爭購屋款之支付有委任契約
      存在一事，既為被上訴人所否認，自應由上訴人就其所主
      張委任契約之內容及該委任契約內容達到互相表示意思一
      致（民法第153條第1項規定參照）之事實，舉證以實其說
      。然上訴人未曾提出書面委任契約，以證明其與陳秀月間
      確有委任關係存在。又審諸上訴人以其銀行帳戶支付系爭
      購屋款，或有受陳秀月委任處理系爭購屋款之匯款事宜。
      然上訴人匯款支付系爭購屋款之原因萬端，業如前述，是
      否係基於受託代墊之原因而匯款，未據上訴人提出積極證
      據以實其說，無法排除尚有贈與、合資、清償、代理或無
      因管理等其他可能性。上訴人未舉證證明其與陳秀月間就
      代墊系爭購屋款達到互相表示意思一致，自不能僅以上訴
      人有匯款支付系爭購屋款之事實，即遽謂其係受陳秀月之
      託代墊系爭購屋款而有委任契約存在。
　⒊第三人清償：
　　①按就債之履行有利害關係之第三人為清償者，於其清償之
      限度內承受債權人之權利，但不得有害於債權人之利益，
      民法第312條定有明文。而所稱「利害關係」者，係指該
      第三人因清償而發生法律上之利害關係而言。又按第三人
      清償，既係由債務人以外之第三人清償債務人之債務，故
      第三人於清償時應表明債務人為何人，俾資辨別其係就他
      人之債務而為清償。
　　②上訴人主張：伊與陳秀月約定由伊取得系爭房地所有權，
      伊如未代為支付系爭購屋款，陳秀月日後即無法移轉系爭
      房地所有權予伊，伊自有利害關係云云。然上訴人僅係以
      其銀行帳戶匯款系爭購屋款（參兩造不爭執之事實㈡），
      而未舉證證明其於匯款清償時曾向債權人表明係由債務人
      （即陳秀月）以外之人（即上訴人）清償系爭購屋款債務
      ，難認符合前述第三人清償之要件，自無民法第312條規
      定之適用。況上訴人上開所稱之「利害關係」即陳秀月同
      意將系爭房地所有權移轉登記予上訴人，業經上訴人以死
      因贈與之法律關係提起另案訴訟請求被上訴人移轉系爭房
      地所有權，遭判決敗訴確定（參兩造不爭執之事實㈩），
      嗣於原審以借名登記之法律關係請求被上訴人移轉系爭房
      地所有權，亦遭判決敗訴確定（此部分未據上訴），自難
      認定有上訴人上開所稱之利害關係存在，而與民法第312
      條規定之要件不符。
　⒋不當得利：
　　①按無法律上之原因而受利益，致他人受損害者，應返還其
      利益。雖有法律上之原因，而其後已不存在者，亦同，民
      法第179條定有明文。再按不當得利依其類型可區分為「
      給付型不當得利」與「非給付型不當得利」，前者係基於
      受損人之給付而發生之不當得利，後者乃由於給付以外之
      行為（受損人、受益人、第三人之行為）或法律規定或事
      件所成立之不當得利。而在「給付型不當得利」，原告既
      因自己行為致原由其掌控之財產發生主體變動，則本於無
      法律上之原因而生財產變動消極事實舉證困難之危險，自
      當歸諸於原告，方符事理之平。該原告即應就不當得利請
      求權之成立要件負其舉證責任，亦即原告必須證明其與被
      告間有給付之關係存在，及被告因其給付而受利益致其受
      損害，並就被告之受益為無法律上之原因，舉證證明該給
      付欠缺給付之目的，始能獲得勝訴之判決。
　　②上訴人主張係因匯款系爭購屋款而發生不當得利，揆諸前
      揭說明，核屬「給付型不當得利」，應由上訴人舉證證明
      該給付無法律上之原因或欠缺給付之目的。又上訴人未舉
      證證明其與陳秀月間就系爭購屋款之給付有成立借貸契約
      、委任契約或為有利害關係之第三人清償，固如前述。然
      上訴人支付系爭購屋款之原因萬端，除前揭所述之借貸契
      約、委任契約、第三人清償等原因外，無法排除尚有贈與
      、合資、清償、代理、無因管理等法律關係之可能性，即
      非無法律上之原因或欠缺給付目的。上訴人未舉證證明其
      匯款支付系爭購屋款，係無法律上之原因或欠缺給付目的
      ，自與不當得利之要件不符。
　⒌準此，上訴人固有支付系爭購屋款，惟未舉證證明上訴人與
    陳秀月間有何借貸或委任關係，亦未舉證證明其有利害關係
    而屬第三人清償債務，抑或其受有損害致被上訴人無法律上
    之原因受有利益之不當得利等情事。上訴人依民法第478條
    、第546條第1項、第312條、第179條規定及繼承之法律關係
    ，請求被上訴人連帶給付系爭購屋款之4分之3，難認有據，
    不能准許。
五、綜上所述，上訴人依民法第478條、第546條第1項、第312條
    規定及繼承之法律關係，請求被上訴人連帶給付103萬1,898
    元，及自民事變更訴之聲明暨準備㈠狀繕本送達翌日起至清
    償日止，按週年利率百分之5計算之利息，洵非有據，不應
    准許。原審就此部分為上訴人敗訴之判決，並無不合。上訴
    論旨猶執前詞，指摘原判決此部分不當，求予廢棄改判，非
    有理由，應駁回其上訴。又上訴人於本院追加依民法第179
    條規定及繼承之法律關係，請求被上訴人連帶給付103萬1,8
    98元，及自民事變更訴之聲明暨準備㈠狀繕本送達翌日起至
    清償日止，按週年利率百分之5計算之利息，亦無理由，應
    駁回其追加之訴。
六、本件事證已臻明確，兩造所為其餘攻擊、防禦及舉證，經本
    院審酌後，認與判決結論均無影響，爰不一一論列，附此敘
    明。
參、據上論結，本件上訴及追加之訴均為無理由，依民事訴訟法
    第449條第1項、第78條，判決如主文。
中　　華　　民　　國　 109　　年　　3 　　月　　24　　日
                  民事第十八庭 
                        審判長法  官  吳青蓉
                              法  官  周美雲
                              法  官  賴彥魁
正本係照原本作成。
不得上訴。
中　　華　　民　　國　 109　　年　　3 　　月　　24　　日
                              書記官  高瑞君
附表：
編號 名稱 金額 單據卷頁 1       96年房屋稅    1,580元 原審調字卷第38頁、原審重訴卷第235頁 2       97年房屋稅    9,354元 原審調字卷第39頁 3       98年房屋稅    9,228元 原審調字卷第40頁、原審重訴卷第237、239頁 4       99年房屋稅    9,103元 原審調字卷第41頁、原審重訴卷第241頁 5      100年房屋稅    8,976元 原審調字卷第42頁、原審重訴卷第243、245頁 6      101年房屋稅    9,412元 原審調字卷第43頁、原審重訴卷第247頁 7      102年房屋稅    9,280元 原審調字卷第44頁 8       97年地價稅    9,681元 原審調字卷第46頁、原審重訴卷第251頁 9       98年地價稅    9,681元 原審調字卷第47頁、原審重訴卷第253頁 10       99年地價稅    8,020元 原審調字卷第48頁 11      100年地價稅    8,020元 原審調字卷第49頁 12      101年地價稅    8,020元 原審調字卷第50頁、原審重訴卷第255頁 13      102年地價稅    9,063元 原審調字卷第51頁 14 管理費（每月1,650元，自95年8月起至102年11月止，共計88個月）  145,200元 原審調字卷第63頁、原審重訴卷第257至281頁、本院卷二第101至105頁、第323至333頁（上訴人提出），原審重訴卷第279至283頁（被上訴人提出）    254,618元